【裁判字號】    97,消債更,274
【裁判日期】    971006
【裁判案由】    更生事件
【裁判全文】
臺灣板橋地方法院民事裁定           97年度消債更字第274號
聲  請  人  甲○○
上列聲請人依消費者債務清理條例聲請更生事件，本院裁定如下
：
    主      文
債務人甲○○自中華民國九十七年十月六日下午四時起開始更生
程序。
    理      由
二、本件聲請人依消費者債務清理條例聲請更生，其陳述略以：
    聲請人因理財失當，誤蹈銀行循環高利陷阱，以致陷於財務
    困境，已償還不起，且銀行要求都是年息將近20% 的高利貸
    ，累積到現在一個月就要將近新臺幣（下同）3 萬元，聲請
    人之收入扣除基本生活所餘根本都付不起利息，更是一輩子
    還不起任何本金，債務不減反增，註定一輩子要當銀行奴隸
    ，今聲請人時時都要遭受債權人之疲勞催討，承受甚大壓力
    ，已有多次尋死的絕望念頭，但念及無辜家人，不知如何是
    好，不斷利上加利，聲請人生活已完全陷入絕境，聲請人雖
    曾於條例施行前與各債權銀行就無擔保債務成立協商，然該
    協商有因非可歸責於聲請人之事由致履行顯有重大困難之情
    事，原約定每月償還20,453元，當時係因債權銀行人員不斷
    來電鼓吹，軟硬兼施，或謂未達協商將繼續疲勞催收，或謂
    倘不接受該優惠將回復原來高利貸，致聲請人逼不得已僅能
    被迫接受，然聲請人收入僅有18,000元，還要養家活口，該
    協商條件卻已大大超過聲請人所能負擔，聲請人苦撐數期後
    ，終無以為繼，如今已無力繼續履行前開協商條件，現金聲
    請人財產總額為5 萬元，每月薪資收入18,000元，每月必要
    家庭生活及扶養開支為15,550元，負債總額1,636,216 元，
    其中無擔保或無優先權之債務在1,200 萬元以下，每月入不
    敷出，已達不能清償債務或有不能清償之虞之程度，收入扣
    除每月還款已不足最低生活開支，而有不可歸責於己致履行
    顯有重大困難之情形，為此聲請裁定准予更生等語。
二、經查：
（一）聲請人於提出本件更生之聲請前，曾於95年7 月14日依金
      融主管機關協調成立之中華民國銀行公會會員辦理消費金
      融案件無擔保債務協商機制，與最大債權機構台新國際商
      業銀行達成協商，此有協議書影本在卷可稽（見本院卷第
      137 頁），則本件聲請人所提本件更生之聲請，自須符合
      消費者債務清理條例第151 條第1 項、第5 項、第6 項規
      定之「不可歸責於己之事由致履行顯有重大困難」要件，
      其聲請方屬適法。
（二）聲請人主張其因收入扣除分期還款後不足以維持家庭生活
      支出，致有不可歸責於自己之事由而不能繼續履行前述與
      銀行所達成之協商內容等情。經本院通知聲請人所陳報之
      已知債權人表示意見結果，各債權金融機構分別以債務人
      前於95年1 月24日向台新銀行申請無擔保債務協商，總債
      權金額1,636,216 元，協議達成還款方案為分80期，0 利
      率，每期繳款金額為20,453元，於95年7 月14日簽約，95
      7 月開始繳款，僅繳12期即於96年7 月25日毀諾，如債務
      人仍具有還款意願，當可再以銀行公會提供之個別協商一
      致性方案進行協商；債務人現年31歲，年紀尚輕，仍具工
      作能力，應不合消費者債務清理條例第3 條規定情形，由
      其借貸金額與其生活支出及家庭狀況、職業顯不相當，惟
      似為消費過度或投資過當所致，債務人債務協商成立於95
      年07月04日當時收入在3 萬元以上，應足以支應每期清償
      款，其更換工作致月收入僅18,000元，係自96年4 月15日
      開始，並非若債務人所陳報之協商時收入低於每期清償金
      額，請查明其更換工作之事由及提供薪資轉帳存摺以為佐
      證；債務人之消費帳單可知其欠款內容多為預借現金、分
      期付款、產物保險費用、銀樓飾品消費、美容沙龍等非必
      要消費，其中保險部分除法律強制規定外，為一般大眾為
      分散風險理財投資之社會活動，故保險非必要消費，其多
      次向銀樓精品店消費累積上萬元以上，飾品類等多為可保
      值之商品，惟債務人陳報之財產清單內卻未提及飾品存在
      ，恐有隱匿財產之虞；債務人並無任何突發狀況而於消費
      者債務清理條例施行後毀諾，可見債務人只為獲取符合更
      生條件，與規定不符；又前述協商成立之債務清償方案期
      數及利率，經債務人同意並簽署後生效，此係經當事人行
      使程序選擇權所為之債務清理契約，債務人應受該協議所
      拘束；故以債務人所提出更生之聲請，不符消費者債務清
      理條例第151 條規定，請依同條例第8 條規定予以駁回各
      等語。債權人上海商業儲蓄銀行股份有限公司則以債務人
      於95年8 月至96年7 月債務協商毀諾前皆能按期還款，且
      其後與債權人達成分期還款協議後尚有部分繳款，尚具誠
      意，故陳報同意債務人更生等語。
（三）本件聲請人提出其財產及收支狀況說明書，臚列其支出之
      項目及金額，然觀其所列支出項目均屬於其前就無擔保債
      權與最大債權銀行台新國際商業銀行成立協商前業已存在
      之事實，然依據聲請人所提出之勞工保險被保險人投保資
      料明細觀之，聲請人於92年08月01日於台統食品股份有限
      公司加保，投保薪資為30,300元，嗣於93年02月01日調為
      31,800元，嗣於93年11月03日退保（該公司於93年11月12
      日解散），又於93年11月04日於英屬維京群島商太古食品
      股份有限公司加保，投保薪資為31,800元，嗣經二次調至
      34,800元、33,300元，至95年06月06日退保，又於95年12
      月07日於閣林國際圖書有限公司加保，投保薪資為18,300
      元，於96年03月21日退保，又於96年04月03日於益逢商行
      加保，投保薪資為11,100元，此有該投保資料明細表在卷
      可參（見本院卷第72頁），而依照聲請人提出之由益逢商
      行負責人潘俊秀97年4 月23日出具之在職服務證明書，聲
      請人係自96年4 月15日起受僱於該商行，月薪為18,000元
      ，此有聲請人提出之在職服務證明書在卷可參（見本院卷
      第10頁），則聲請人於依前揭中華民國銀行公會會員辦理
      消費金融案件無擔保債務協商機制與最大債權銀行成立協
      商後，因工作轉換而使收入減少，其所稱於前揭協商後有
      不可歸責於己之事由致不能繼續履行協商條件一節，尚堪
      採信，其聲請應可認為符合前揭消費者債務清理條例第15
      1 條第5 項、第6 項之規定。
三、按法院開始更生程序之裁定，應載明其年、月、日、時，並
    即時發生效力，消費者債務清理條例第45條第1 項定有明文
    。本件聲請人既不能清償其債務，其不能繼續履行協商內容
    ，依據其所提證據堪認為繼續履行原協商條件有重大困難，
    且係不可歸責於聲請人之事由所致，又其無擔保或無優先權
    之債務總額未逾1,200 萬元，復未經法院裁定開始清算程序
    或宣告破產，並據聲請人財產及收入狀況說明書、在職服務
    證明書、債權人清冊、協議書、保險費繳費通知、統一發票
    、電信費繳費通知、電費收據、水費收據、勞工保險被保險
    人投保資料表明細、戶籍謄本、法人金融聯合徵信中心當事
    人綜合信用報告等影本為證。此外，本件又查無債務人有消
    費者債務清理條例第6 條第3 項、第8 條或第46條各款所定
    駁回更生聲請之事由存在，則債務人聲請更生，應予准許，
    爰裁定如主文。至於聲請人所提之更生方案草案為每月清償
    5,000 元部分，並未經債權人表示意見，而應於更生程序開
    始後，由債權人會議可決或由法院裁定認可其更生方案後方
    能實行，倘未能經債權人會議可決或經法院裁定認可，則依
    消費者債務清理條例第61條規定，應續行清算程序，故本件
    聲請人仍應提出足以為債權人接受或經法院認為公允之更生
    方案以供採擇，附此敘明。
中    華    民    國    97    年    10    月    6     日
                  民事第一庭  法  官  許瑞東
上為正本係照原本作成
本裁定不得抗告
本裁定已於中華民國97年10月6日下午4時公告。
中    華    民    國    97    年    10    月    6     日
                              書記官  賴玉芬


司法院資訊處製作；財團法人民間司法改革基金會備份。
